【裁判字號】    99,上更(一),124
【裁判日期】    990909
【裁判案由】    偽造文書
【裁判全文】
臺灣高等法院高雄分院刑事判決     99年度上更(一)字第124號
上  訴  人  臺灣高雄地方法院檢察署檢察官
被      告  乙○○
選任辯護人  李衍志律師
上列上訴人因被告偽造文書案件，不服臺灣高雄地方法院96年度
訴字第4307號中華民國97年3 月31日第一審判決（起訴案號：臺
灣高雄地方法院檢察署95年度偵續字第346 號），提起上訴，經
判決後，由最高法院發回更審，本院依簡式審判程序判決如下：
    主  文
原判決撤銷。
乙○○犯行使偽造私文書罪，處有期徒刑拾月，減為有期徒刑伍
月，如易科罰金，以銀元參佰元即新台幣玖佰元折算壹日。偽造
如附表所示之借據肆紙上「甲○○」之署押肆枚、「甲○○」之
印文肆枚及偽造「甲○○」之印章壹顆，均沒收之。
    事  實
一、乙○○係甲○○之夫劉廷烈之胞弟。詎乙○○明知甲○○並
    未於民國87、88年間向其借貸新台幣（下同）2,000 萬元，
    用以購買僑程企業股份有限公司所興建，門牌號碼為高雄縣
    鳥松鄉○○路200 巷14號之房地，竟為向法院取得民事執行
    名義，及意圖得財產上不法之利益，基於行使偽造私文書之
    單一犯意，先於94年6 月前某日，未經甲○○之授權或同意
    ，擅自以打字機偽造借款日期分別為87年10月18日、87年11
    月21日、87年12月11日、88年2 月17日，借款金額均為500
    萬元之借據4 紙，並在上開4 紙借據上以電腦打字方式，偽
    造借款人為「甲○○」，且利用不知情之刻印業者偽刻「甲
    ○○」之印章1 顆蓋用印文於上開4 紙借據上，旋於94年6
    月間持向臺灣高雄地方法院聲請假扣押以行使，致使不知情
    之該院承辦人員於94年6 月27日，以94年度裁全字第3647號
    民事裁定准許假扣押，足生損害於甲○○。復接續於於94年
    9 月14 日 具狀持向臺灣高雄地方法院起訴請求甲○○清償
    借款而行使該4 紙偽造借據，及於96年3 月27日向本院提起
    上訴而於本院96年重上字第22號民事案件審理程序中行使該
    4 紙偽造借據，均足生損害於甲○○。嗣臺灣高雄地方法院
    承辦人員於94年7 月20日至上開房屋執行查封時，甲○○始
    知悉上情。經甲○○提出告訴，始未得逞。
二、案經甲○○訴請臺灣高雄地方法院檢察署檢察官偵查起訴。
    理  由
一、上開事實，業據被告乙○○於本院審理時供承不諱，核與證
    人即告訴人甲○○於警詢、偵訊中指述情節大致相符（95偵
    578 卷第5 至6 、40、42頁、95偵續346 卷第105 至106 頁
    ），並有僑程企業股份有限公司函1 紙（95 偵578卷第13頁
    ）、涼三國際有限公司支票影本14紙（95偵578 卷第59至63
    頁）、第一商業銀行活期儲蓄存款存摺影本1 份（95偵578
    卷第70至76頁）、入出國日期證明書影本1 份（95偵578 卷
    第107 頁）、澄湖園土地房屋買賣契約書影本1 份（95偵續
    346 卷第11至17頁）、借據影本4 份（95偵續346 卷第18至
    21頁）在卷可稽。復經本院前審調閱臺灣高雄地方法院94年
    度重訴字第310 號民事卷宗核閱屬實，並有臺灣高雄地方法
    院94年度重訴字第310 號、本院96年重上字第22號民事判決
    附卷可參。足見被告之自白與事實相符，自得採為認定被告
    犯罪之證據。綜上所述，本件事證明確，被告之犯行，堪以
    認定。
二、被告行為後，刑法於94年2 月2 日經總統令修正公布，於95
    年7 月1 日施行，而比較新舊法時應就罪刑有關之共犯、未
    遂犯、想像競合犯、牽連犯、連續犯、結合犯，以及累犯加
    重、自首減輕暨其他法定加減原因（如身分加減）與加減例
    等一切情形，綜其全部罪刑之結果而為比較；至於易科罰金
    、易服勞役之折算標準，於新法施行後，應另依新法第2 條
    第1 項之規定，適用最有利於行為人之法律，不在上開應綜
    合比較事項之列，自得依其比較結果，另行適用與上開綜合
    比較事項不同之法律（最高法院95年5 月23日刑事庭第8 次
    會議決議參照）。經查：被告行為後，刑法第55條牽連犯之
    規定，業於94年1 月7 日修正公布刪除，並於95年7 月1 日
    施行，則被告之犯行，因行為後新法業已刪除牽連犯之規定
    ，此刪除雖非犯罪構成要件之變更，但顯已影響行為人刑罰
    之法律效果，自屬法律有變更，依新法第2 條第1 項規定，
    比較新、舊法結果，仍應適用較有利於被告之行為時法律即
    舊法論以牽連犯。又修正前刑法第41條第1 項前段規定易科
    罰金之折算標準，係以（銀元）1 元以上3 元以下折算1 日
    ，又依修正前罰金罰鍰提高標準條例第2 條前段（現已刪除
    ）規定，就其原定數額提高為100 倍折算1 日，則被告行為
    時之易科罰金折算標準，應以銀元300 元即新臺幣900 元折
    算1 日。惟修正後刑法第41條第1 項前段所定易科罰金折算
    標準則係以新臺幣1 千元、2 千元或3 千元折算1 日。比較
    修正前後之規定，修正後之規定並未較有利於被告，應適用
    修正前易科罰金之規定。
三、核被告所為，係犯刑法第216 條、第210 條之行使偽造私文
    書罪及第339 條第3 項第2 項之詐欺得利未遂罪。被告偽造
    「甲○○」署名及偽造「甲○○」印章後加以盜蓋印文之行
    為，為其偽造私文書之階段行為，而其偽造私文書之低度行
    為，為其行使偽造私文書之高度行為所吸收，均不另論罪，
    被告先後持偽造借據向法院聲請假扣押、起訴及提起上訴而
    在訴訟程序就該偽造借據主張權利之行使行為，係基於單一
    之犯意，應論以單純一罪。被告利用不知情之刻印業者偽造
    印章，係間接正犯。檢察官雖未就被告持偽造借據向法院起
    訴、上訴而行使部分起訴，惟與起訴之行使偽造私文書事實
    ，具有接續犯實質上一罪關係，為起訴效力所及，本院自得
    一併審理。又被告詐欺得利未遂部分，雖亦未據公訴人起訴
    ，惟被告此部分與起訴之行使偽造私文書罪，具有方法結果
    之牽連關係，為起訴效力所及，本院亦得一併審理。又被告
    以上所犯2 罪間，具有上述牽連關係，應依牽連犯之規定，
    從一重之行使偽造私文書罪處斷。
四、原審予以被告論科，固非無見，惟查(一)被告持偽造借據向法
    院提起清償借款訴訟之行為部分，雖未經公訴人起訴，惟被
    告此部分與起訴之行使偽造私文書事實，具有接續犯實質上
    一罪關係，為起訴效力所及，自應一併審理。原審漏未審酌
    ，自有未合。(二)被告詐欺得利未遂部分，與起訴事實具有牽
    連犯之裁判上一罪關係，為起訴效力所及，自應一併審理，
    原審漏未審酌，亦有未合。(三)被告係利用不知情之刻印業者
    偽刻甲○○之印章，應成立間接正犯，原審漏未論以間接正
    犯，亦有可議。公訴人上訴意旨，執前開(一)(二)情詞，指摘原
    判決不當，為有理由，及原判決有上述(三)之可議，自應由本
    院將原判決撤銷改判。爰審酌被告前並無犯罪前科紀錄，有
    臺灣高等法院被告前案紀錄表在卷可稽，茲因一時失慮，觸
    犯刑章，犯後坦承犯行，態度良好，且願以100 萬元賠償告
    訴人之損害遭拒，尚具悔意，及其犯罪動機、目的、手段等
    一切情狀，量處如主文第2 項所示之刑。又被告本案犯罪時
    間在96年4 月24日以前，所犯之罪非屬中華民國96年罪犯減
    刑條例第3 條所定不得予以減刑之罪，應減其宣告刑二分之
    一為有期徒刑5 月，並諭知易科罰金之折算標準如主文所示
    。
五、至上開借據4 紙雖未扣案，然從被告得以持其影本向本院聲
    請假扣押為行使之行為而觀，應尚未滅失，故前揭借據上所
    偽造之「甲○○」署押4 枚、盜蓋「甲○○」之印文4 枚及
    偽造「甲○○」印章1 枚，並無證據證明業已滅失，應均依
    刑法第219 條之規定沒收之。
據上論斷，應依刑事訴訟法第273 條之1 第1 項、第369 條第1
項前段、第364 條、第299 條第1 項前段，刑法第2 條第1 項前
段、第216 條、210 條、第219 條、第339 條第3 項、第2 項，
修正前刑法第55條、第41條第1 項前段，廢止前罰金罰鍰提高標
準條例第2 條，中華民國96年罪犯減刑條例第2 條第1 項第3 款
、第7 條、第9 條規定，判決如主文。
本案經檢察官蔡國禎到庭執行職務。
中    華    民    國    99    年    9     月    9     日
                  刑事第七庭    審判長法  官  莊飛宗
                                      法  官  蔡廣昇
                                      法  官  謝宏宗
以上正本證明與原本無異。
如不服本判決應於收受本判決後10日內向本院提出上訴書狀，其
未敘述上訴理由者，並得於提起上訴後10日內向本院補提理由書
狀（均須按他造當事人之人數附繕本）「切勿逕送上級法院」。
中    華    民    國    99    年    9     月    10    日
                                      書記官  蘇恒仁
附錄本件論罪科刑法條：
刑法第216條
行使第 210 條至第 215 條之文書者，依偽造、變造文書或登載
不實事項或使登載不實事項之規定處斷。
刑法第210條
偽造、變造私文書，足以生損害於公眾或他人者，處 5 年以下
有期徒刑。
刑法第339條第3項、第2項
意圖為自己或第三人不法之所有，以詐術使人將本人或第三人之
物交付者，處 5 年以下有期徒刑、拘役或科或併科 1 千元以下
罰金。
以前項方法得財產上不法之利益或使第三人得之者，亦同。
前二項之未遂犯罰之。
附表 :
┌──┬───┬───────┬──────┬───────┐
│編號│借款人│金額（新台幣）│  借款日期  │   備    註   │
├──┼───┼───────┼──────┼───────┤
│1   │甲○○│500萬元       │87年10月18日│偽造「甲○○」│
│    │      │              │            │署押、印文各1 │
│    │      │              │            │枚            │
├──┼───┼───────┼──────┼───────┤
│2   │甲○○│500萬元       │87年11月21日│偽造「甲○○」│
│    │      │              │            │署押、印文各1 │
│    │      │              │            │枚            │
├──┼───┼───────┼──────┼───────┤
│3   │甲○○│500萬元       │87年12月11日│偽造「甲○○」│
│    │      │              │            │署押、印文各1 │
│    │      │              │            │枚            │
├──┼───┼───────┼──────┼───────┤
│4   │甲○○│500萬元       │88年2月17日 │偽造「甲○○」│
│    │      │              │            │署押、印文各1 │
│    │      │              │            │枚            │
└──┴───┴───────┴──────┴───────┘

司法院資訊處製作；財團法人民間司法改革基金會備份。
